臺灣高等法院刑事裁定
111年度毒抗字第50號
抗  告  人  
即  被  告  莊有華



上列抗告人即被告因聲請施以強制戒治案件，不服臺灣新北地方
法院中華民國110年12月20日，110年度毒聲字第2544號裁定（聲
請案號：臺灣新北地方檢察署110年度毒偵字第2860號、第2861
號、110年度聲戒字第275號），提起抗告，本院裁定如下：
    主  文
抗告駁回。
    理  由
一、按於司法實務運作上，就所受理當事人或其相關人員的請求
    、聲明或聲請案，概不受其所用詞文拘束，亦即仍應尋繹其
    意涵，探求真意，而後依法律規定適切處理（最高法院105
    年度台抗字第408號裁定意旨參照）。又抗告為不服法院裁
    定而請求救濟之方法，不因其形式上誤用上訴或其他字樣而
    異其效力。是本件被告向原審提出書狀，其書狀固係記載「
    聲明異議」而未揭明提起抗告，然觀諸其書狀內容均係對原
    審110年度毒聲字第2544號裁定表示不服之意，是依照上開
    最高法院裁定意旨，認被告所提出之「刑事聲明異議狀」係
    為「刑事抗告狀」之誤載，應依刑事訴訟法抗告程序處理，
    先予敘明。
二、原裁定意旨略以：抗告人即被告莊有華（下稱被告）因施用
    第一、二級毒品，前經原審以110年度毒聲字第1742號裁定
    送勒戒處所觀察、勒戒確定，於民國110年10月28日入法務
    部○○○○○○○○附設勒戒處所執行觀察、勒戒，嗣經該所依被告
    之前科紀錄與行為表現、臨床評估、社會穩定度等項目綜合
    評估後，評分總分為63分，綜合判斷為「有繼續施用毒品傾
    向」等情，有原審上開裁定、本院在監在押全國紀錄表、本
    院被告前案紀錄表、法務部○○○○○○○○附設勒戒處所110年12
    月6日北所衛字第11013006790號函暨所附「有無繼續施用毒
    品傾向證明書」及「有無繼續施用毒品傾向評估標準紀錄表
    」等在卷可稽。審酌上開評估標準紀錄表所列評分項目及各
    款評分結果，係由該所之專業醫師，於被告觀察、勒戒期間
    ，依其本職學識就其參酌之證據資料及臨床評估所為之判斷
    ，乃具有科學驗證所得之結論，且由形式上觀察，並無擅斷
    或濫權等明顯不當之情事，是上述評分結果，堪以採信，可
    作為被告有無繼續施用毒品傾向之判斷依據。從而，被告有
    繼續施用毒品之傾向，堪可認定。綜上，被告經送觀察、勒
    戒後，有繼續施用毒品傾向，聲請人據此聲請將被告令入戒
    治處所施以強制戒治，為有理由，爰依毒品危害防制條例第
    20條第3項、第2項後段之規定，裁定令被告入戒治處所強制
    戒治，其期間為6個月以上，至無繼續強制戒治之必要為止
    ，但最長不得逾1年等語。
三、抗告意旨略以：
　㈠依觀察勒戒之規定，第一次對受觀勒人進行評估訪談應於受
    觀勒人入勒戒處所14天後，而此所卻於被告入勒處所未滿14
    天即進行評估，此有違反程序。再被告於受觀勒前已於監所
    執行1年多，換言之，已無施用毒品，即謂已無生理或心理
    上之成癮因子存在，而於受評估時亦無任何臨床上所認定之
    戒斷症，言行舉止皆與常人無異，卻經認有繼續施用之傾向
    ，實為無稽，此評估欠缺公允，請法院詳查並再次進行評估
    。
　㈡毒品危害防制條例修法之意旨，係賜與施用毒品者自新之機
    會，所謂3年後再犯仍適用初犯，不得以前科素行為先入為
    主之主觀進行評估，然被告之評估分數如何換算也無可能超
    過60分，卻經評總分63分，在此請求調閱綜合評估表以供參
    閱，確認有無評分錯誤。
　㈢綜上，被告於受觀勒前已無施用，家庭也相當支持其悔改向
    善，而被告於宜蘭監獄執行亦自行參加戒毒團體，可見被告
    自己也深知施用毒品為不良行為，且有心悔改遠離毒品。有
    心想改過自新之人卻遭有失專業欠缺公允之評估，經違法裁
    定戒治，實為不當，爰請撤銷原裁定，更為妥適之處置云云
    。
四、按犯毒品危害防制條例第10條之罪者，檢察官應聲請法院裁
    定，令被告入勒戒處所觀察、勒戒，其期間不得逾2月；觀
    察、勒戒後，檢察官依據勒戒處所之陳報，認受觀察、勒戒
    人有繼續施用毒品傾向者，檢察官應聲請法院裁定令入戒治
    處所強制戒治，其期間為6個月以上，至無繼續強制戒治之
    必要為止，但最長不得逾1年，毒品危害防制條例第20條第1
    項、第2項後段分別定有明文。
五、經查：
　㈠被告前因107年6月28日中午某時，在新北市○○區○○街00巷0號
    2樓住處施用第二級毒品甲基安非他命1次，另於同日下午7
    時30分許，施用第一級毒品海洛因1次；又於107年9月7日下
    午7時30分許，在上開住處，先以針筒注射方式施用第一級
    毒品海洛因1次，再以將第二級毒品甲基安非他命放入玻璃
    球內燒烤吸食其煙霧之方式，施用第二級毒品甲基安非他命
    1次，經原審裁定令被告進入勒戒處所施以觀察、勒戒，嗣
    被告於執行觀察、勒戒期間，經評定前科紀錄與行為表現27
    分、臨床評估36分、社會穩定度0分，小計靜態因子57分、
    動態因子6分，總分63分，綜合判斷認定有繼續施用毒品傾
    向等節，有原審110年度毒聲字第1742號裁定、本院被告前
    案紀錄表、法務部○○○○○○○○110年12月6日北所衛字第110130
    06790號函所附有無繼續施用毒品傾向證明書、有無繼續施
    用毒品傾向評估標準紀錄表等件存卷可考，是被告經觀察、
    勒戒後，仍有繼續施用毒品之傾向，原審依毒品危害防制條
    例第20條第3項、第2項後段規定，命被告進入戒治處所強制
    戒治，於法並無不合。
　㈡被告雖執上情提起抗告。惟查：
　⒈按觀察、勒戒後，檢察官或少年法院（地方法院少年法庭）
    依據勒戒處所之陳報，認受觀察、勒戒人無繼續施用毒品傾
    向者，應即釋放，並為不起訴之處分或不付審理之裁定；認
    受觀察、勒戒人有繼續施用毒品傾向者，檢察官應聲請法院
    裁定或由少年法院（地方法院少年法庭）裁定令入戒治處所
    強制戒治，其期間為六個月以上，至無繼續強制戒治之必要
    為止。但最長不得逾一年，毒品危害防制條例第20條第2項
    定有明文。次按有無繼續施用毒品傾向之評估標準，並非完
    全以受勒戒人勒戒後之結果為準，勒戒前之各種情況，仍應
    作為評估之依據。依勒戒處所評分說明手冊規定，係以人格
    特質、臨床徵候及環境相關因素3項合併計算。而其中人格
    特質係依毒品犯罪相關司法紀錄、其他犯罪相關紀錄、短期
    內再犯加重計分、行為觀察；臨床徵候係依戒斷症狀、多重
    藥物使用、注射使用、使用期間、情緒及態度；環境相關因
    素係依社會功能、支援系統等，作為綜合判斷分數之依據。
    又上開勒戒處所評估標準，乃將與判斷有無繼續施用傾向之
    相關因素加以列舉及量化，以利執法者判定受勒戒人有無繼
    續施用毒品傾向，避免執法者之判斷流於恣意。因此觀察勒
    戒處所實施之有無繼續施用毒品傾向評估，有其相當之專業
    依據及標準，且涉及專門醫學，倘其評估由形式上觀察，無
    擅斷或濫權等明顯不當之情事，法院宜予以尊重。
　⒉被告於執行觀察、勒戒期間，經法務部○○○○○○○○附設勒戒處
    所評分結果，認①前科紀錄與行為表現部分合計為27分【毒
    品犯罪相關司法紀錄「6筆」，計10分（每筆5分，上限為10
    分）、首次毒品犯罪年齡為「21-30歲」，計5分、其他犯罪
    相關紀錄「6筆」，計10分（每筆2分，上限為10分）、入所
    時尿液毒品檢驗為「無毒品反應」，計0分，上開4項靜態因
    子合計為25分；所內行為表現之動態因子為「持續於所內抽
    菸」，計2分】。②臨床評估部分合計為36分【多重毒品濫用
    為「有」，種類為「海洛因、安非他命」，計10分、合法物
    質濫用為「有」，種類為「菸」，計2分、使用方式為「有
    注射使用」，計10分、使用年數為「超過1年」，計10分，
    上開4項靜態因子合計為32分；精神疾病共病（含反社會人
    格）經評定為「無」，計0分、臨床綜合評估（含病識感、
    動機、態度、就醫意願）評定為「中度」，計4分，上開2項
    動態因子合計為4分】。③社會穩定度部分合計為0分【工作
    為全職工作：鋼骨工程」，計0分、家人藥物濫用為「無」
    ，計0分，上開2項靜態因子合計為0分；入所後家人是否訪
    視為「有，1次」，計0分、出所後是否與家人同住為「是」
    ，計0分，上開2項動態因子合計為0分】。以上①至③之總分
    合計為63分（靜態因子共計57分，動態因子共計6分），經
    評定為「有繼續施用毒品傾向」等情，有法務部○○○○○○○○11
    0年12月6日北所衛字第11013006790號函附之有無繼續施用
    毒品傾向證明書、有無繼續施用毒品傾向評估標準紀錄表附
    卷可參。
　⒊上揭評估係該看守所附設勒戒處所相關專業知識經驗人士在
    被告觀察勒戒期間，依其本職學識綜合上開各節評估，具有
    科學驗證而得出被告有繼續施用毒品傾向之結論，且分數計
    算並無錯漏，顯無摻雜個人好惡、不當情事或流於擅斷而侵
    害被告法益之情形。
　⒋又評估結論並未載明被告是否仍有成癮戒斷症狀，且該評估
    係經由專業人士以科學驗證方式所完成，並就臨床徵候加以
    分析，縱被告並無成癮戒斷症狀，仍難以認定其已無繼續施
    用毒品之傾向。原裁定令被告進入戒治處所強制戒治，核屬
    適法有據。抗告意旨泛稱評估欠缺專業、有失公允，且被告
    於執行觀察勒戒前已於監所執行1年多，即已無施用毒品1年
    多，已無戒斷症狀，言行與常人無異，評估有失公允云云，
    委無可憑。　　
　⒌又司法實務或醫學臨床上，具有毒品前科紀錄者，或因長期
    有機會接觸毒品，或因欲藉由毒品作用暫時隔絕現實環境，
    其反覆性、繼續性地再犯施用毒品犯行之機率，確實較無毒
    品前科者高，則行為人之前科紀錄，客觀呈現是否長期慣用
    毒品之事實，自屬評估其有無施以強制戒治之重大考量因素
    ，故法務部將前科紀錄列為評估有無繼續施用毒品傾向之評
    分標準之一，並無不正當之連結，且有其專業性之考量。再
    者，法務部已於110年3月26日修正實施「有無繼續施用毒品
    傾向評估標準紀錄表」及「有無繼續施用毒品傾向評估標準
    評分說明手冊」，將「毒品犯罪相關司法紀錄」之計分方式
    修正為每筆（次）5分，總分上限為10分、「其他犯罪相關
    司法紀錄」之計分方式修正為每筆（次）2分，總分上限為1
    0分，已避免因前案紀錄比重過高而致使其他項目形同虛設
    。是抗告意旨陳稱前科不應納入評估之項目云云，難謂有據
    ，要屬無理由。
六、綜上，原審認被告經觀察、勒戒後，仍有繼續施用毒品之傾
    向，依毒品危害防制條例第20條第3項、第2項後段之規定，
    裁定令入戒治處所強制戒治，經核於法要無不合。被告提起
    抗告，泛以其未施用毒品已1年多，並無戒斷症狀，評定其
    有繼續施用毒品傾向之結果實為無稽，欠缺公允，且前案紀
    錄不應執為評估之項目云云，指摘原裁定不當，為無理由，
    應予駁回。
據上論斷，應依刑事訴訟法第412條，裁定如主文。　
中　　華　　民　　國　　111 　年　　2 　　月　　22　　日
                  刑事第十一庭  審判長法　官  張江澤
                                      法　官  梁志偉
                                      法　官  章曉文
以上正本證明與原本無異。
不得再抗告。
                                      書記官  賴又瑄
中　　華　　民　　國　　111 　年　　2 　　月　　22　　日